【裁判字號】    98,上訴,330
【裁判日期】    980407
【裁判案由】    毀棄損壞等
【裁判全文】
臺灣高等法院臺中分院刑事判決         98年度上訴字第330號
上  訴  人
即自訴人    戊○○
自訴代理人  蔡順居律師
被      告  丁○○
上列上訴人因被告毀棄損壞案件，不服臺灣南投地方法院97年度
自字第5號中華民國97年12月30日第一審判決，提起上訴，本院
判決如下：
    主  文
上訴駁回。
    理  由
一、自訴意旨略以：坐落南投縣魚池鄉○○段七之一一地號土地
    （下稱系爭土地），門牌號碼南投縣魚池鄉五城村華龍巷二
    號之磚造六十五點三平方公尺、鋼鐵造七十八點七平方公尺
    房屋（下稱系爭房屋）係自訴人戊○○所有，而系爭土地為
    所有權人胡顯華於民國 (下同)六十四年間無償提供予自訴
    人使用，迄今已歷三十三年。於八十二年間，胡顯華欲收回
    系爭土地，乃與自訴人達成調解，其內容為自訴人得繼續使
    用系爭房屋至一百零二年六月三十日，再無條件搬遷。惟胡
    顯華於八十七年八月五日將系爭土地出售並移轉所有權予蔡
    進煌，蔡進煌又於同年十二月二十四日將之出售並移轉所有
    權予丙○○，丙○○再於九十六年七月五日將系爭土地出售
    並移轉所有權予被告丁○○ (下稱被告)。被告於取得系爭
    土地所有權後即數次透過鄰居要求自訴人將系爭房屋拆除，
    因被告與自訴人就補償金額認知差異甚大，自訴人仍不同意
    拆除。於九十七年四月十四日至同年四月十九日間，自訴人
    前往臺北與兒子小住，返家後竟發現系爭房屋已遭被告僱工
    拆除，原屋內之床鋪、冰箱、桌椅等家具亦遭搬除一空，拆
    除後之鐵器並遭運走，因認被告涉犯刑法第三百五十三條第
    一項之毀壞他人建築物罪嫌等語。
二、自訴人戊○○認被告未經其同意即僱工拆除其所有之系爭房
    屋，涉犯毀損建築物罪嫌，無非係以南投縣政府稅務局房屋
    稅籍證明書、臺灣省南投縣戶籍登記簿謄本、南投縣魚池鄉
    調解委員會八十二年民調字第一九號調解書、系爭土地之新
    舊登記謄本等件、系爭土地經清除後之照片五幀、行政院農
    業委員會林務局（下稱林務局）農林航空測量所核發之九十
    六年二月三日、同年十一月十九日航照圖各一份及照片二幀
    為證。並請求傳訊己○○、庚○○為證人，以證明系爭房屋
    於被告僱工清除系爭土地時仍屬可供人居住使用之狀態。
三、按犯罪事實應依證據認定之，無證據不得認定其犯罪事實；
    又不能證明被告犯罪或其行為不罰者，應諭知無罪之判決，
    刑事訴訟法第一百五十四條第二項、第三百零一條第一項分
    別定有明文。次按檢察官就被告之犯罪事實，應負舉證責任
    ，並指出證明之方法，刑事訴訟法第一百六十一條第一項並
    有明文，亦即檢察官就被告之犯罪事實應負實質之舉證責任
    ，以貫徹無罪推定原則，而檢察官應負實質舉證責任之規定
    係編列在刑事訴訟法第一編總則第十二章證據章中，故於自
    訴程序之自訴人亦同有適用（最高法院九十一年度第四次刑
    事庭會議決議第十一項參照）。再按刑法第三百五十三條之
    毀損建築物罪，所謂建築物係指上有屋面，周有門壁，適於
    人之起居出入，定著於土地之工作物而言，又所謂毀壞建築
    物係以對建築物毀壞其重要部分，致其全部或一部失其效用
    為構成要件，從而若行為人所清除之客體非能認屬建築物者
    ，即不該當於毀損建築物罪之構成要件（最高法院八十一年
    度台上字第一八九三號判決參照）。
四、訊據被告固不諱言於上開時間向丙○○購買系爭土地及於九
    十七年四月間僱工清除系爭土地上之物等情，然堅決否認有
    何自訴人所指之毀損建築物犯行，並辯稱：系爭房屋於八十
    八年九月二十一日已因九二一大地震全倒，住戶並已領取清
    除廢棄費及補償金全額，伊僱工清除系爭土地時，其上僅存
    廢棄雜物，其餘空無一物，並無毀損他人建築物之犯行等語
    。經查：
(一)原坐落系爭土地之系爭房屋係自訴人所有，嗣被告於九十七
    年四月間僱請甲○○清除系爭土地後，系爭房屋已不存在乙
    節，為被告所不否認，並有前述自訴代理人提出之南投縣政
    府稅務局房屋稅籍證明書、臺灣省南投縣戶籍戶籍登記簿謄
    本各一份及系爭土地經清除後之照片五幀可憑（見原審卷第
    五頁至第七頁、第一六頁至第一八頁），固無疑義。惟按毀
    損建築物罪須以所毀損者係上有屋面，周有門壁，適於人之
    起居出入，定著於土地之工作物為其前提客體要件，從而被
    告於九十七年四月間僱工清除系爭土地時，系爭土地上究竟
    是否仍存有適於人之起居出入之建築物，厥為本件之重要爭
    點。
(二)經原審向南投縣魚池鄉公所函調系爭房屋於九二一大地震後
    之損害判定資料，該公所以九十七年九月十九日魚鄉民字第
    ０９７００１０５４１號函檢附南投縣魚池鄉五城村九二一
    震災住屋勘查報表（下稱震災勘查表）予原審，依該勘查表
    所載，系爭房屋全戶共四間，計有臥房、客廳、飯廳與連棟
    之廚房及浴室各一間，因裂痕深重，需拆除重建，且已拆除
    。再依震災勘查表所附之相片（本院令當時承辦人即證人乙○○當庭提出彩色相片），亦顯示系爭房屋經歷九二一大地
    震後，磚塊散落一地，已屬斷垣殘壁，顯已欠缺前述上有屋
    面，周有門壁，適於人之起居出入，定著於土地之工作物性
    質，不能再謂係建築物，此有上揭震災勘查表一份附於原審
    卷可憑。核與證人丙○○於本院證稱略以：系爭房屋，於九
    二一大地震之後，已全部挖掉，並沒有人住在那裏，只剩下
    一堆雜草而已等語及證人甲○○於本院證稱略以：伊是被丁○○僱佣去挖除系爭土地上之水泥塊、土塊等，在挖除時尚
    有一些柱的柱子，伊將之清除，三合院兩側也沒有什麼東
    西了等語（以上均見本院九十八年三月二十四日審判筆錄）
    相符，是尚難認被告於僱工清除系爭土地時，其上仍存有自
    訴人所稱之系爭房屋。
(三)證人庚○○固於原審審理時證稱略以：系爭房屋在九二一地
    震後，其「正身」有倒塌，然「護龍」沒有倒塌，所謂「護
    龍」有兩棟，若含香菇寮在內則有三棟，原審調閱之震災勘
    查表其照片所示者僅為系爭房屋之正身部分等語（參見原審
    卷第八九頁至第九○頁），並繪製系爭房屋之鳥瞰圖一紙附
    於原審卷內供參（見原審卷第九五頁）。依證人庚○○繪製
    之系爭房屋鳥瞰圖，呈現明顯之「凹」字型，即示意系爭房
    屋為具有明顯「護龍」之建築形式，惟經原審向南投縣政府
    稅務局埔里分局調閱系爭房屋之稅籍平面圖，該分局以九十
    七年十月二十九日投埔稅二字第０９７１０１３５７６號函
    檢附系爭房屋之稅籍平面圖彩色影印本予原審（見原審卷第
    一一○頁），核之該平面圖，系爭房屋本體應為趨近「一條
    龍」之建築型式，亦即所謂「護龍」部分相當不明顯，另證
    人即九二一大地震後實際至系爭土地上勘查房屋全倒、半倒
    情形之南投縣魚池鄉五城村村長辛○○與當時擔任五城村村
    幹事之壬○○於原審審理時並均到庭俱證稱略以：系爭房屋
    係呈一排狀，屬「一條龍」之型式，並非「凹」字型，且勘
    查後即已全數拆除，拆除後原址並無新建情形等語（參見原
    審卷第一二九頁、第一三一頁），則證人庚○○前開關於系
    爭房屋經歷九二一大地震後，仍有「護龍」部分未倒塌之證
    詞，已難認與事實吻合，其證言自難以遽採。至於證人己○○即五城國小（與系爭土地毗鄰）校長雖亦於原審證稱：其
    於九十六年八月一日到任，餐廳與宿舍的西側應該是有民房
    ，但不清楚有幾棟，且其平常開車並不會去注意系爭房屋等
    語（參見原審卷第八七、八八頁），然依其所述可知，證人
    己○○固然略知宿舍西側有民房，但幾棟並不清楚，且其平
    常係開車並不注意系爭房屋之情況，則證人己○○之證述自
    不足以認定被告僱佣甲○○去清除系爭土地時，其上仍有自
    訴人所稱之系爭房屋。
(四)自訴代理人固提出林務局農林航空測量所核發之九十六年二
    月三日、同年十一月十九日航照圖各一份（航照圖因面積過
    大附卷外，節印部分附於原審卷第七九頁至第八○頁）暨照
    片二幀（見原審卷第一四○頁），主張九二一大地震後，系
    爭房屋仍存有三間建物，該三間建物即為被告拆除者等語。
    然就此證人辛○○、壬○○俱於原審審理中證稱略以：系爭
    房屋與自訴代理人提出之航照圖上所示之三間建物無關等語
    （參見原審卷第一二九頁、第一三一頁），依此另難認自訴
    代理人之該主張為有實據。況依自訴代理人提出之九十六年
    二月三日、同年十一月十九日航照圖節印本，其中九十六年
    二月三日航照圖中存在之靠近學校類如橘色屋頂物（見原審
    卷第七九頁），至同年十一月十九日航照圖中已消失不見（
    見原審卷第八○頁），與自訴人所稱於九十七年四月十四日
    至同年四月十九日間始發現系爭房屋已遭被告僱工拆除等情
    ，亦不相符。又不論是九十六年二月三日或同年十一月十九
    日之航照圖所示之另一側（下稱左側）其上有雜草在屋頂上
    已甚明顯，尤其於同年十一月十九日之該次航照圖更為明顯
    ，核與丙○○證稱：該屋頂是垮下來，就直接放在那裏，自
    訴人沒有帶走等語相符。據此，亦難認自訴代理人為自訴人
    所為之上揭主張確屬事實。
(五)上開稅籍平面圖除標示系爭房屋外，固另標示有自訴人於七
    十二年一月一日增建之鐵造長方形建築（長十點五公尺、寬
    七點五公尺），然該鐵造建築與系爭房屋係處於完全分離之
    狀態，並非系爭房屋之附屬建物，與系爭房屋並無關聯，另
    核對證人庚○○前揭繪製之鳥瞰圖（見原審卷第九五頁），
    依相對位置觀察，該部分亦屬豬舍，另比對航空圖所示該部
    分即左側部分，已有雜草，應係屋頂是垮下來，就直接放在
    那裏，自訴人沒有帶走等情，已如前述，自難認自訴代理人
    為自訴人所為之上揭主張確屬事實。至於自訴代理人另聲請
    本院勘驗系爭土地，因系爭土地業經被告僱工清除完畢，此
    有前述系爭土地經清除後照片五幀可據（見原審卷第一六頁
    至第一八頁），已屬刑事訴訟法第一百六十三條之二第二項
    第一款所示不能調查之情形，本院認為核無必要，併予敘明
    。
五、綜合上述，本件並查無積極證據足認被告確有自訴人所指述
    之之犯行，揆諸上開說明，自訴人所提出之證據不足為被告
    有罪之積極證明，且其闡明之證明方法亦尚無從說服本院以
    形成被告有罪之心證，基於無罪推定之原則，自應為被告無
    罪之諭知，本件既存有合理懷疑，而致無法形成被告有罪之
    確切心證，自屬不能證明被告犯罪，原審為被告無罪之諭知
    ，尚無不合。自訴人提起本件上訴，並無理由，應予駁回。
    至於自訴代理人於本院追加被告另有拆除自訴人之香菇寮及
    豬舍部分，涉犯刑法第三百五十四條之罪云云，經核該追加
    部分與刑事訴訟法第二百六十五條第一項規定不符（追加起
    訴應於第一審辯論終結前為之），自應予駁回，併此敘明。
據上論結，應依刑事訴訟法第368條，判決如主文。
中    華    民    國    98    年    4    月    7      日
            刑事第三庭  審判長法  官  王  增  瑜
                              法  官  廖  柏  基
                              法  官  吳  進  發
以上正本證明與原本無異。
如不服本判決應於收受送達後十日內向本院提出上訴書狀，其未
敘述上訴理由者，並得於提起上訴後十日內向本院補提理由書（
均須按他造當事人之人數附繕本）「切勿逕送上級法院」。
                              書記官  柯  孟  伶
中    華    民    國    98    年    4    月    8      日


司法院資訊處製作；財團法人民間司法改革基金會備份。
